# Kapitola 2: Malé a velké světy

> Chapter 2: Small worlds and Large worlds

```{r }
#| warning: false
#| message: false

library(dplyr)
library(ggplot2)
library(gt)
library(patchwork)
```

## Lehké úkoly

### 2E1

1) Pravděpodobnost že prší
2) Pravděpodobnost že prší, jestliže je pondělí.
3) Pravděpodobnost že je pondělí, jestliže prší.
4) Pravděpodobnost že prší, jestliže je pondělí *(pomocí Bayesovy věty)*.

::: {.callout-tip}
## Výsledek

Správně je 2 a 4.
:::

### 2E2

1) $P(\text{Rain} \cap \text{Monday})$
2) $P(\text{Rain} | \text{Monday})$
3) $P(\text{Monday} | \text{Rain})$
4) $P(\text{Rain} \cap \text{Monday})$

::: {.callout-tip}
## Výsledek

Správně je 3.
:::

### 2E3

1) Pravděpodobnost že je pondělí, jestliže prší.
2) Pravděpodobnost že prší, jestliže je pondělí.
3) Pravděpodobnost že prší a je pondělí.
4) Pravděpodobnost že je pondělí, jestliže prší.
5) Pravděpodobnost že prší, jestliže je pondělí.

::: {.callout-tip}
## Výsledek

Správně je 1 a 4.
:::

### 2E4

???

## Průměrné úkoly

### 2M1

```{r }
#| fig.height: 9

A <- tibble(
  p = seq(0, 1, by = 0.001),
  # Uniform prior
  prior = (1 - 0)/1,
  # Binomial likelihood
  likelihood = dbinom(3, 3, prob = p),
  # Posterior
  posterior = prior * likelihood / sum(likelihood)
) |> 
  ggplot() +
  geom_line(aes(x = p, y = posterior)) +
  theme_bw() +
  labs(
    title = "Případ: W, W, W",
    subtitle = "Proporce vody W",
    x = "p", y = "P(p | x)"
  )

B <- tibble(
  p = seq(0, 1, by = 0.001),
  # Uniform prior
  prior = (1 - 0)/1,
  # Binomial likelihood
  likelihood = dbinom(3, 4, prob = p),
  # Posterior
  posterior = prior * likelihood / sum(likelihood)
) |> 
  ggplot() +
  geom_line(aes(x = p, y = posterior)) +
  theme_bw() +
  labs(
    title = "Případ: W, W, W, L",
    subtitle = "Proporce vody W",
    x = "p", y = "P(p | x)"
  )

C <- tibble(
  p = seq(0, 1, by = 0.001),
  # Uniform prior
  prior = (1 - 0)/1,
  # Binomial likelihood
  likelihood = dbinom(5, 7, prob = p),
  # Posterior
  posterior = prior * likelihood / sum(likelihood)
) |>  
  ggplot() +
  geom_line(aes(x = p, y = posterior)) +
  theme_bw() +
  labs(
    title = "Případ: W, W, W, L",
    subtitle = "Proporce vody W",
    x = "p", y = "P(W | x)"
  )

A / B / C
```

### 2M2

```{r }
#| fig.height: 9
A <- tibble(
  p = seq(0, 1, by = 0.001),
  # Uniform prior
  prior = ifelse(p < 0.5, 0, p),
  # Binomial likelihood
  likelihood = dbinom(3, 3, prob = p),
  # Posterior
  posterior = prior * likelihood / sum(likelihood)
) |> 
  ggplot() +
  geom_line(aes(x = p, y = posterior)) +
  theme_bw() +
  labs(
    title = "Případ: W, W, W",
    subtitle = "Proporce vody W",
    x = "p", y = "P(p | x)"
  )
  
B <- tibble(
  p = seq(0, 1, by = 0.001),
  # Uniform prior
  prior = ifelse(p < 0.5, 0, p),
  # Binomial likelihood
  likelihood = dbinom(3, 4, prob = p),
  # Posterior
  posterior = prior * likelihood / sum(likelihood)
) |> 
  ggplot() +
  geom_line(aes(x = p, y = posterior)) +
  theme_bw() +
  labs(
    title = "Případ: W, W, W, L",
    subtitle = "Proporce vody W",
    x = "p", y = "P(p | x)"
  )
  
C <- tibble(
  p = seq(0, 1, by = 0.001),
  # Uniform prior
  prior = ifelse(p < 0.5, 0, p),
  # Binomial likelihood
  likelihood = dbinom(5, 7, prob = p),
  # Posterior
  posterior = prior * likelihood / sum(likelihood)
) |>  
  ggplot() +
  geom_line(aes(x = p, y = posterior)) +
  theme_bw() +
  labs(
    title = "Případ: W, W, W, L",
    subtitle = "Proporce vody W",
    x = "p", y = "P(p | x)"
  )
  
A / B / C
```

### 2M3

Základní pravděpodobnosti ze zadání:

$$
\begin{align}
P(W | \text{Earth}) &= 0.7     \\
P(L | \text{Earth}) &= 0.3     \\
P(W | \text{Mars}) &= 0        \\
P(L | \text{Mars}) &= 1        \\
P(\text{Earth}) &= P(\text{Mars}) = {1 \over 2} \\
\end{align}
$$

Bayesovo pravidlo:

$$
P(\text{Earth} | L) =
\frac{P(\text{Earth})P(L|\text{Earth})}{P(L)} =
\frac{P(\text{Earth})P(L|\text{Earth})}{
P(L | \text{Earth})P(\text{Earth}) + P(L | \text{Mars})P(\text{Mars}) 
} \approx 0.23
$$

### 2M4

#### Počítání

```{r }
tibble(
  Card = rep(1:3, each = 2),
  Front = c("B", "W", "W", "W", "B", "B"),
  Back  = c("W", "B", "W", "W", "B", "B")
) |> 
  gt() |> 
  tab_style_body(
    style = list(
      cell_fill(color = "black"),
      cell_text(color = "black")
    ),
    values = "B"
  ) |> 
  tab_style_body(
    style = list(
      cell_fill(color = "white"),
      cell_text(color = "white")
    ),
    values = "W"
  ) |> 
  opt_row_striping(FALSE)
```


#### Bayesova tabulka

```{r }
tibble(
  Card = c("W/W", "B/W", "B/B"),
  LikB = c(0, 1, 2),
  Prior = c(1, 1, 1),
  UnnormalizedPosterior = LikB * Prior,
  Posterior = UnnormalizedPosterior/sum(UnnormalizedPosterior)
) |> 
  gt() |> 
  fmt_fraction(columns = Posterior) |> 
  tab_style(
    location = cells_body(rows = 3),
    style = cell_fill(color = "grey80")
  )
```

### 2M5

#### Počítání

```{r }
tibble(
  Card = rep(1:4, each = 2),
  Front = c("B", "W", "W", "W", "B", "B", "B", "B"),
  Back  = c("W", "B", "W", "W", "B", "B", "B", "B")
) |> 
  gt() |> 
  tab_style_body(
    style = list(
      cell_fill(color = "black"),
      cell_text(color = "black")
    ),
    values = "B"
  ) |> 
  tab_style_body(
    style = list(
      cell_fill(color = "white"),
      cell_text(color = "white")
    ),
    values = "W"
  ) |> 
  opt_row_striping(FALSE)
```

#### Bayesova tabulka

```{r }
tibble(
  Card = c("W/W", "B/W", "B/B", "B/B"),
  LikB = c(0, 1, 2, 2),
  Prior = c(1, 1, 1, 1),
  UnnormalizedPosterior = LikB * Prior,
  Posterior = UnnormalizedPosterior/sum(UnnormalizedPosterior)
) |> 
  gt() |> 
  fmt_fraction(columns = Posterior) |> 
  tab_style(
    location = cells_body(rows = 3:4),
    style = cell_fill(color = "grey80")
  )
```

### 2M6

#### Bayesova tabulka

```{r }
tibble(
  Card = c("W/W", "B/W", "B/B"),
  LikB = c(0, 1, 2),
  Prior = c(3/6, 2/6, 1/6),
  UnnormalizedPosterior = LikB * Prior,
  Posterior = UnnormalizedPosterior/sum(UnnormalizedPosterior)
) |> 
  gt() |> 
  fmt_fraction(columns = 3:5) |> 
  tab_style(
    location = cells_body(rows = 3),
    style = cell_fill(color = "grey80")
  )
```

### 2M7

#### Počítání

```{r }
tibble(
  Front1 = c(
    rep("W", times = 2),
    rep("W", times = 3),
    rep("W", times = 3)
  ),
  Back1  = c(
    rep("B", times = 2),
    rep("W", times = 3),
    rep("W", times = 3)
  ),
  Front2 = c(
    rep("B", times = 2),
    rep("B", times = 3),
    rep("B", times = 3)
  ),
  Back2 = c(
    rep("B", times = 2),
    c("W", rep("B", times = 2)),
    c("W", rep("B", times = 2))
  )
) |> 
  gt() |> 
  tab_style_body(
    style = list(
      cell_fill(color = "black"),
      cell_text(color = "black")
    ),
    values = "B"
  ) |> 
  tab_style_body(
    style = list(
      cell_fill(color = "white"),
      cell_text(color = "white")
    ),
    values = "W"
  ) |> 
  opt_row_striping(FALSE)
```

#### Bayesova tabulka

```{r }
tibble(
  Card = c("WBBB", "WWBW", "WWBB"),
  LikB = c(2, 2, 4),
  Prior = c(1, 1, 1),
  UnnormalizedPosterior = LikB * Prior,
  Posterior = UnnormalizedPosterior/sum(UnnormalizedPosterior)
) |> 
  gt() |> 
  fmt_fraction(columns = 3:5) |> 
  tab_style(
    location = cells_body(rows = c(1, 3)),
    style = cell_fill(color = "grey80")
  )
```

## Těžké úkoly

### 2H1

#### Počítání

```{r }
tibble(
  Specimen = c("A (T/S)", "A (T/T)", "B (T/S)", "B (T/T"),
  Likelihood = c(0.1*0.9, 0.1^2, 0.2*0.8, 0.2^2),
  Prior = c(1, 1, 1, 1),
  UnnormalizedPosterior = Likelihood * Prior,
  Posterior = UnnormalizedPosterior/sum(UnnormalizedPosterior)
) |> 
  gt() |> 
  tab_style(
    location = cells_body(rows = c(2, 4)),
    style = cell_fill(color = "grey80")
  )
```

#### Bayesova tabulka

Jaká je pravděpodobnost, že se narodí dvojčata po dvojčatech?

$$
P(T_2|T_1) = \frac{P(T_2 \cap T_1)}{P(T_1)}
$$

Pomocí zákona o celkové pravděpodobnosti.

$$
P(T_1) =
P(T|S_A)P(S_A) + P(T|S_B)P(S_B) =
{1\over10}{1\over2} + {2\over10}{1\over2} = 
{3\over20}
$$

Pomocí zákona o celkové pravděpodobnosti.

$$
P(T_1 \cap T_2) =
P(T_1 \cap T_2|S_A)P(S_A) + P(T_1 \cap T_2|S_B)P(S_B) =
{1\over10}{1\over10}{1\over2} + {2\over10}{2\over10}{1\over2} = 
{1\over40}
$$

Výsledek

$$
P(T_2|T_1) = \frac{1\over40}{3\over20} = 1/6 \approx 0.167
$$

### 2H2

#### Bayesovo pravidlo

$$
P(S_A | T) = 
\frac{P(S_A)P(T|S_A)}{P(T)} = 
\frac{{1\over2}{1\over10}}{3\over20} =
{1\over3}
$$

### 2H3

#### Bayesovo pravidlo

$$
P(S_A | \{T, S\}) = \frac{
  P(S_A)P(\{T, S\}|S_A)
}{P(\{T, S\})} = 
\frac{{1\over2}{1\over10}{9\over10}}{
  {1\over2}{1\over10}{9\over10} + {1\over2}{2\over10}{8\over10}
} = {9\over25} = 0.36
$$

### 2H4

#### Bayesovo pravidlo

Když nemáme žádnou informaci o porodech a spoléháme pouze na test.

$$
P(S_A | T_A) = \frac{P(S_A)P(T_A|S_A)}{P(T|S_A)} = 
\frac{{1\over2}{8\over10}}{
  {1\over2}{8\over10} + {1\over2}{35\over100}
} = 
\frac{{8\over20}}{
  {80\over200} + {35\over200}
} = 
{80\over115} \approx 0.696
$$

Dostali jsme novou informaci o narození dvojčat a poté jedné pandy. Výpočet bude
identický, akorát lze použít předchozí informace o a aktualizovat pravděpodobnost 
pandy typu A za předpoklady $P(S_A|\{T, S\}) = 9/25$.

$$
P(S_A | T_A) = \frac{P(S_A)P(T_A|S_A)}{P(T|S_A)} = 
\frac{{9\over25}{8\over10}}{
  {9\over25}{8\over10} + {16\over25}{35\over100}
} = 
\frac{{720\over2500}}{
  {720\over2500} + {5600\over2500}
} = {9\over16} = 0.5625
$$
