# Kapitola 3: Imaginární výběr

> Chapter 3: Sampling the imaginary

```{r }
#| warning: false
#| message: false

library(rethinking)
library(dplyr)
library(gt)
library(plotly)
library(ggplot2)
theme_set(theme_bw())
options(scipen = 999)
```

Přípravný kód

```{r }
p_grid <- seq(from = 0, to = 1, length.out = 1000)
prior <- rep(1, times = 1000)
likelihood <- dbinom(6, size = 9, prob = p_grid)
posterior <- prior * likelihood
posterior <- posterior / sum(posterior)
set.seed(100)
samples <- sample(p_grid, prob = posterior, size = 1e4, replace = TRUE)

ggplot() +
  geom_line(aes(x = p_grid, y = posterior))
```

## Lehké úkoly

### 3E1

```{r }
e31 <- mean(samples <= 0.2)
e31
```

:::{.callout-tip title="interpretace"}
Pravděpodobnost, že je skutečná hodnota $p$ menší než $0.2$ je 
`r round(e31, 4)`.
:::

### 3E2

```{r }
e32 <- mean(samples >= 0.8)
e32
```

:::{.callout-tip title="interpretace"}
Pravděpodobnost, že je skutečná hodnota $p$ větší než $0.8$ je 
`r round(e32, 4)`.
:::

### 3E3

```{r }
e33 <- mean(samples >= 0.2 & samples <= 0.8)
e33
```

:::{.callout-tip title="interpretace"}
Pravděpodobnost, že je skutečná hodnota $p$ mezi $0.2$ a $0.8$ je 
`r round(e33, 4)`.
:::

### 3E4

```{r }
e34 <- quantile(samples, probs = 0.2)
e34
```

:::{.callout-tip title="interpretace"}
20 % hodnot je pod `r round(e34, 4)`.
:::

### 3E5

```{r }
e35 <- quantile(samples, probs = 0.8)
e35
```

:::{.callout-tip title="interpretace"}
20 % hodnot je nad `r round(e35, 4)`.
:::

### 3E6

```{r }
e36 <- rethinking::HPDI(samples, prob = 0.66)
e36
```

:::{.callout-tip title="interpretace"}
66 % hodnot, které jsou nejvíce pravděpodobné, jsou mezi
`r round(e36[1], 4)` a `r round(e36[2], 4)`.
:::

### 3E7

```{r }
e37 <- rethinking::PI(samples, prob = 0.66)
e37
```

:::{.callout-tip title="interpretace"}
66 % interval kredibility je od
`r round(e37[1], 4)` do `r round(e37[2], 4)`.
:::

## Průměrné úkoly

```{r }
#| include: false
rm(list = ls())
```

### 3M1

```{r }
p_grid <- seq(from = 0, to = 1, length.out = 1000)
prior <- rep(1, times = 1000)
likelihood <- dbinom(8, size = 15, prob = p_grid)
posterior <- prior * likelihood
posterior <- posterior / sum(posterior)

ggplot() +
  geom_line(aes(x = p_grid, y = posterior))
```

### 3M2

```{r }
set.seed(101)
samples <- sample(p_grid, prob = posterior, size = 1e4, replace = TRUE)
m32 <- rethinking::HPDI(samples, prob = 0.9)
m32
```

:::{.callout-tip title="interpretace"}
90 % hodnot, které jsou nejvíce pravděpodobné, jsou mezi
`r round(m32[1], 4)` a `r round(m32[2], 4)`.
:::

### 3M3

Popis predikovaných vod.

```{r }
set.seed(102)
predictions <- rbinom(1e4, 15, prob = samples)
ggplot() +
  geom_bar(aes(x = predictions, y = after_stat(prop))) +
  scale_x_continuous(breaks = 0:15)
```

```{r }
m33 <- mean(predictions == 8)
m33
```

:::{.callout-tip title="interpretace"}
Pravděpodobnost toho, že mi padne 8x voda z 15ti hodů je 
`r round(m33, 4)`.
:::

### 3M4

```{r }
set.seed(103)
predictions9 <- rbinom(1e4, size = 9, prob = samples)
ggplot() +
  geom_bar(aes(x = predictions9, y = after_stat(prop))) +
  scale_x_continuous(breaks = 0:15)
```

```{r }
m34 <- mean(predictions9 == 6)
m34
```

:::{.callout-tip title="interpretace"}
Pravděpodobnost toho, že mi padne 6x voda z 9ti hodů je 
`r round(m34, 4)`.
:::

### 3M5

```{r }
p_grid <- seq(from = 0, to = 1, length.out = 1000)
prior <- rep(1, times = 1000)
prior[p_grid <= 0.5] <- 0
likelihood <- dbinom(8, size = 15, prob = p_grid)
posterior0 <- prior * likelihood
posterior0 <- posterior0 / sum(posterior0)
ggplot() +
  geom_line(aes(x = p_grid, y = posterior0))
```

Výpočet `HDPI` (3M2).

```{r }
set.seed(104)
samples0 <- sample(p_grid, prob = posterior0, size = 1e4, replace = TRUE)
m320 <- rethinking::HPDI(samples0, prob = 0.9)
m320
```

:::{.callout-tip title="interpretace - useknutý prior"}
90 % hodnot, které jsou nejvíce pravděpodobné, jsou mezi
`r round(m320[1], 4)` a `r round(m320[2], 4)`.
:::

Výpočet `P(W=8)` (3M3).

```{r }
set.seed(105)
predictions0 <- rbinom(1e4, 15, prob = samples0)
ggplot() +
  geom_bar(aes(x = predictions0)) +
  scale_x_continuous(breaks = 0:15)
```

```{r }
m330 <- mean(predictions0 == 8)
m330
```

:::{.callout-tip title="interpretace - useknutý prior"}
Pravděpodobnost toho, že mi padne 8x voda z 15ti hodů je 
`r round(m330, 4)`.
:::

Výpočet `P(W=6)` (3M4).

```{r }
set.seed(103)
predictions09 <- rbinom(1e4, size = 9, prob = samples0)
ggplot() +
  geom_bar(aes(x = predictions09)) +
  scale_x_continuous(breaks = 0:15)
```

```{r }
m340 <- mean(predictions09 == 6)
m340
```

:::{.callout-tip title="interpretace - useknutý prior"}
Pravděpodobnost toho, že mi padne 6x voda z 9ti hodů je 
`r round(m340, 4)`.
:::

Porovnání:

```{r }
fm <- \(x) as.character(round(mean(x), 4))
fhdpi <- \(x) paste0("(", paste(round(x, 4), collapse = ", "), ")")
fp <- \(x) as.character(round(x, 4))

tribble(
  ~"Úkol", ~"Statistika",    ~"Flat prior", ~"Cut prior",
  "3M1",   "Posterior mean", fm(samples),   fm(samples0),
  "3M2",   "HDPI",           fhdpi(m32),    fhdpi(m320),
  "3M3",   "Pred8",          fp(m33),       fp(m330),
  "3M4",   "Pred6",          fp(m34),       fp(m340)
) |> 
  gt()
```

:::{.callout-tip title="interpretace"}
Hodnoty s useknutým apriorem jsou větší, jelikož je nulová apriorní
pravděpodobnost na hodnoty $p \leq 5$ a pravděpodobnost je více
koncentrovaná na pravě straně.
:::

### 3M6

Předpokládáme, že skutečná hodnota je $\pi = 0.7$.

```{r }
compute_pi <- function(grid, prior, size = 1, p = 0.7) {
  # Simulace experimentu - kolikrát mi ze 'size' pokusů padla voda
  experiment <- rbinom(1, size = size, prob = p)
  # Věrohodnost dat
  likelihood <- dbinom(experiment, size = size, prob = grid)
  # Posteriorní rozdělení
  posterior <- likelihood * prior
  posterior <- posterior / sum(posterior)
  samples <- sample(grid, size = 1e4, replace = TRUE, prob = posterior)
  # Výpočet PI
  pi <- rethinking::PI(samples, prob = 0.99)
  width <- pi[2] - pi[1]
  
  return(width)
}

grid <- seq(from = 0, to = 1, length.out = 1000)
prior <- rep(1, times = length(grid))
N <- 2500
k <- 100
average_width <- rep(NA, time = N)
# Pouze na výběr, kde je výsledek kvůli času
for (i in seq(from = 2200, to = 2225)) {
  set.seed(i)
  ests <- numeric(k)
  # Průměrná šířka pro dané i
  for (j in seq_len(k)) {
    ests[j] <- compute_pi(grid, prior, size = i)
  }
  average_width[i] <- mean(ests)
}

min(which(average_width < 0.05))
```


:::{.callout-tip title="interpretace"}
Ze simulací vychází, že šířka intervalu kredibility je menší než 0,05 zhruba
u vzorku o velikosti 2 200. 
:::

```{r }
awn <- average_width
names(average_width) <- seq_along(average_width)
awn <- awn[!is.na(awn)]
ggplot() +
  geom_line(aes(x = as.integer(names(awn)), y = awn)) +
  geom_hline(aes(yintercept = 0.05, color = "red")) +
  labs(
    y = "Průměrná šířka",
    x = "Počet hodů"
  )
```

## Těžké úkoly

Načtení dat.

```{r }
rm(list = ls())
data(homeworkch3)

ls()
```

### 3H1

```{r }
boys <- c(birth1, birth2)
grid <- seq(from = 0, to = 1, length.out = 1e4)

prior <- rep(1, length = length(boys))
likelihood <- dbinom(x = sum(boys), size = length(boys), prob = grid)
posterior <- prior * likelihood
posterior <- posterior / sum(posterior)

ggplot() +
  geom_line(aes(x = grid, y = posterior))
```


```{r }
h31 <- grid[which.max(posterior)]
h31
```

:::{.callout-tip title="interpretace"}
Pravděpodobnost, která maximualizuje daná data (modus), je 
`r round(h31, 4)`
:::

### 3H2

```{r }
set.seed(332)
samples <- sample(grid, size = 1e4, prob = posterior, replace = TRUE)
h32 <- rethinking::HPDI(samples, prob = c(.50, .89, .97))
h32
```

:::{.callout-tip title="interpretace"}
50 % nejpravděpodobnějších četností se nachází mezi 
`r round(h32[3], 4)` a `r round(h32[4], 4)`.

89 % nejpravděpodobnějších četností se nachází mezi 
`r round(h32[2], 4)` a `r round(h32[5], 4)`.

97 % nejpravděpodobnějších četností se nachází mezi 
`r round(h32[1], 4)` a `r round(h32[6], 4)`.
:::

### 3H3

```{r }
set.seed(333)
sims <- rbinom(1e4, size = 200, prob = samples)
plot(density(sims))
abline(v = sum(boys))
```

:::{.callout-tip title="interpretace"}
Posteriorní rozdělení popisuje pozorovaná data dobře. Pozorovaný počet
kluku se nachází ve středu posteriorního rozdělení.
:::

### 3H4

```{r }
set.seed(334)
sims <- rbinom(1e4, size = 100, prob = samples)
plot(density(sims))
abline(v = sum(birth1))
```

:::{.callout-tip title="interpretace"}
Při popisu pouze prvních porodů, kdy se narodilo 51 kluků, už posteriorní
rozdělení na data sedí hůře. Pořád ale výsledky dávají smysl. Důvodem může být
závislost mezi prvním a druhým porodem.
:::

### 3H5

Použití posteriorního rozdělení z předchozího příkladu na případ, kdy se
narodil kluk po holce. Pokud jsou porody nezávislé, měla by 
pozorovaná data odpovídat posteriornímu rozdělení.

```{r }
# Počet dívek v prvním porodu
girls1 <- sum(birth1 == 0)
# Počet chlapců, o se narodili po holce
boys2 <- sum(birth2[which(birth1 == 0)])

# Simulace
set.seed(335)
# Použití posteriorního rozdělení pro p(kluk) na druhé porody.
boys2sim <- rbinom(1e4, size = girls1, prob = samples)
plot(density(boys2sim))
abline(v = sum(boys2))
```

:::{.callout-tip title="interpretace"}
Pozorovaný počet chlapců, co se narodili jako druzí, už popsané posteriorním rozdělením dobře není. To může znamenat, že první a druhý porod je závislý.
:::